【裁判字號】    87,訴,156
【裁判日期】    900129
【裁判案由】    商標法
【裁判全文】
臺灣板橋地方法院刑事判決                          八十七年度訴字第一五六號
    公  訴  人  臺灣板橋地方法院檢察署檢察官
    被      告  丙○○
                甲○○
    共      同  張景豐
    選任辯護人  蘇宏文
右列被告因商標法案件，經檢察官提起公訴（八十年度偵字第一七七五七號）暨移送
乙○（臺灣板橋地方法院檢察署八十六年度偵字第二一一○六號、八十七年度偵字第
一九二三號＜即臺灣士林地方法院檢察署八十六年度一一八九四號＞、臺灣嘉義地方
法院檢察署八十八年度偵字第二一○四號），本院判決如左：
    主  文
丙○○、甲○○均無罪。
    理  由
一、公訴意旨詳如附件起訴書所載。
二、按犯罪事實應依證據認定之，無證據不得推定其犯罪事實，又不能證明被告犯罪
    應諭知無罪之判決，刑事訴訟法第一百五十四條、第三百零一條第一項定有明文
    。次按告訴人之告訴，係以使被告受刑事訴追為其目的，是其指訴是否與事實相
    符，仍應調查其他證據以資審認（最高法院五十二年臺上字第一三００號判例意
    旨參照）。又認定犯罪事實應憑積極證據，倘積極證據不足以為不利於被告事實
    之認定時，即應為有利被告之認定，更不必有何有利之證據，最高法院三十年上
    字第八一六號亦著有判例，而所謂「積極證據足以為不利被告事實之認定」，依
    同院七十六年臺上字第四九八六號判例意旨，則係指得據為訴訟上證明之全盤證
    據資料，在客觀上以達於通常一般之人均不致於有所懷疑，而得確信被告確有犯
    罪之程度；若未達到此一程度，而有合理懷疑存在時，即無從為被告有罪之確信
    。
三、本件公訴人認被告有違反商標法第六十二條第一款、第六十三條之製造、販賣仿
    冒商標商品，無非以被告丙○○有供承販賣暨被告甲○○有幫忙管理公司業務之
    事實，且查扣有如起訴書所載之物，及自扣押光碟片中，經使用主機（告訴人提
    供之主機）放映執行程式，電視螢幕上顯示「ＰＳ設計圖商標」〔起訴書載為「
    Play Station」商標〕、「SEGA  STAURN」之商標圖樣，以及告訴人之代理人律
    師之指訴、商標註冊證影本等為其論據。
四、訊據被告等均矢口否認公訴所指犯行，被告丙○○辯稱略以只是向石春望買來販
    售，未製造；商標係在主機記憶體內，而非在光碟片內等語，被告甲○○則辯稱
    ：「是幫丙○○整理家務，沒有負責記帳，參與經營」等語，經查：
    (一)、就光碟片本身以言，並無從目視有告訴人新力、西雅公司名稱，亦無商標圖
        樣，需經由電腦儀器操控方可顯現出告訴人公司名稱、商標圖樣，是其屬光
        碟片程式內容的一部份，並未標示在光碟片之外包裝。因之，扣案光碟片外
        觀均無告訴人公司名稱、商標及條碼等任何商品之標示，顯無疑義，是告訴
        代理人之播放辨識係以由電視螢幕畫面方始出現商標、授權文句等情，乃係
        經儀器轉換，所得之此等畫面，已可確認。
    (二)、再者，告訴人之代理人所不否認之商標暨圖樣係由遊戲光碟內之軟體程式設
        計所呈現，是其所陳係編譯入電腦遊戲程式內，核與公訴所指之：以電視遊
        樂器使用時在電視影像上呈現該二公司之「Play  Station」 商標、「SEGA
        STAURN」之商標圖樣者相合（按：公訴此一所指係經其勘驗，然並無任何之
        勘驗紀錄可之稽考，詳如後述），同屬不謀而合。
    (三)、按商標法規範使用商標之商品，係指意圖欺騙他人，而於同一商品或類似商
        品，使用相同或近似於他人註冊商標之圖樣，或於有關商品或類似商品之廣
        告、標貼、說明書、價目表或其他文書，附加相同或近似於他人註冊商標圖
        樣而陳列或散佈者，而所謂商品之使用，係指為行銷之目的，將商標用於商
        品或其包裝、容器、標帖、說明書、價目表或其他類似物件上，而持有、陳
        列或散布，為商標法第六條、第六十二條、第六十三條所明定。換言之，商
        標之使用必需在商品上，而為表現商品顯著特徵之一。又商標申請註冊，應
        指定使用商標之商品類別及商品名稱，以申請書向商標主管機關為之，不同
        類別之商品應分別申請，而商品之分類則由施行細則定之，同法第三十五條
        第一項、第二項定亦定有明文。扣案遊戲光碟片，係以電腦語言寫成程式，
        再將之組譯成適合電腦主機讀取之檔案，而儲存於光碟片內（縱令告訴所陳
        為真）。然電腦遊戲軟體本身係屬他人之創作而為著作之一種，觀諸我國著
        作權法第三條第一項第一款規定「著作」係指屬於文學、科學、藝術或其他
        學術範圍之創作自明，故人之創作原則上為無形，其有形之「著作原件或其
        重製物」均僅為表達該著作〔創作〕之具體方法或其存在客體而已，應非著
        作之本身〔本質〕，參酌八十七年一月二十一日修正著作權法增訂第十條之
        一規定：「依本法取得之著作權，其保護僅及於該著作之表達，而不及於其
        所表達之思想、程序、製程、系統、操作方法、概念、原理、發現」益明。
        無形之著作常需依附於有形之物體，並非可謂該被依附之客體即屬著作本身
        ，電腦遊戲軟體本身其屬著作固無疑問，然光碟片則係被依附之載體〔即儲
        存媒體之內容物〕，二者概念上迥異，有區別之必要。
    (四)、我國商標法施行細則第四十九條第九類之產品經列示者計有：「科學、航海
        、測量、電氣、攝影、電影、光學、計重、計量、信號、檢查（監督）、救
        生和教學用具及儀器；聲音或影像記錄、傳送或複製（再生）用器具；磁性
        資料載體、記錄磁碟；自動販賣機及貨幣操作（管理）器具之機械裝置；現
        金出納機、計算機及資料處理設備；滅火器械等物〔修正前即八十年十月二
        十三日公布同法施行細則第二十四條第七十二類則規定：電腦、計算機、收
        銀機、修正前即七十一年五月六日公布同法施行細則第二十七條第八十類規
        定：計算機〕，均係以『有形之物體』為該類之商品，並未包括電腦軟體或
        電腦程式。
    (五)、因是，單純就『電腦遊戲軟體』而言，並無從屬類為『有形之物體』之商品
        。公訴所指告訴人新力公司專用之註冊號數第00000000號「ＰＳ設
        計圖商標」〔起訴書載為「Play Station」商標〕，係專用於「商標法施行
        細則第四十九條第九類（詳如後述）之電腦、錄有電腦程式之卡帶、磁碟、
        光碟及卡匣等商品」有告訴人新力公司於告訴狀所附註冊號數第00000
        000、00000000號商標註冊證影本足參，係以「有形之物體」為
        上開商標專用之商品，專用商品範圍『不包括』扣案光碟片負載之「軟體」
        ，本案之「商標」係編譯入電腦遊戲程式內，業見前述，未便遽認告訴人係
        將之使用於其原指定使用之『電腦、錄有電腦程式之卡帶、磁碟、光碟及卡
        匣』等商品，爰不認被告涉何項侵犯告訴人新力公司商標專用權之情事。而
        就西雅公司註冊號數第二四九○七○、00000000號分係專用於商標
        法施行細則第二十七條第八十類、第二十四條第七十八類之商品，其情均與
        上所述者相同，玆同難認有何侵害告訴人西雅公司之商標專用權之情事存在
        。
五、本件公訴所指認被告販賣之電腦遊戲光碟片，商品『外觀上』，並未標示公司及
    商標之名稱，然透過電視遊樂器主機執行電腦程式（使用時），在電視畫面上可
    以顯現西雅公司及新力公司之名稱、註冊商標，依其行為實行之過程觀之，似仍
    有主張該公司商標之意思內容，足致與該二公司所生產銷售之真品相互混淆，致
    生損害於西雅、新力公司一節。茲詳述如後：
    (一)、商標之使用係以行銷市面使用，若必須經過轉換（按如媒傳方式），其後方
        得為之辨認者，其情與商標之使用本質者迥異，並非等同，此稽之商標法第
        六條規定自明，此乃作為一般具有普通知識經驗之商品購買人於購買時，施
        以普通所用之注意，即足以判定其所欲購買之商品，有無混同誤認之虞所具
        之判斷，進而，憑以認識並作為取得該類屬商品區別之標識，換言之，商標
        之使用須有就該商品，就視覺感官上能一望而知，並有使人為之混同誤認之
        情者，方始相當，此觀諸商標法施行細則第十五條規定足可明晰，均併同前
        述。
    (二)、按商標之使用必需在商品上；又商標之申請註冊，應指定使用商標之商品類
        別及商品名稱，以申請書向商標主管機關為之，不同類別之商品應分別申請
        ，而商品之分類則由施行細則定之，商標法第三十五條第一項及第二項定有
        明文。查扣案之電腦遊戲光碟片係將電腦遊戲軟體以電腦語言所寫成程式，
        再將之組譯成適合電腦主機讀取之檔案，而儲存於光碟片內。然電腦遊戲軟
        體本身係屬他人之創作而為著作之一種，此可觀諸我國著作權法第三條第一
        項第一款規定「著作」係指屬於文學、科學、藝術或其他學術範圍之創作自
        明，故人之創作原則上為無形，其有形之「著作原件或其重製物」均僅為表
        達該著作（創作）之具體方法或其存在客體而已，應非著作之本身（本質）
        ，此可參考八十七年一月二十一日修正著作權法增第十條之一規定：「依本
        法取得之著作權，其保護僅及於該著作之表達，而不及於其所表達之思想、
        程序、製程、系統、操作方法、概念、原理、發現」可知。所以無形之著作
        常需依附於有形之物體，並非可謂該被依附之客體即屬著作本身，故本件涉
        嫌被重製之電腦遊戲軟體係以電腦語言寫成程式，再將之組譯成適合電腦主
        機讀取之檔案而儲存於光碟片內，電腦遊戲軟體本身雖屬著作，然光碟片則
        係被依附之載體（物體），二者於概念上自有區別之必要。我國商標法施行
        細則第四十九條第九類之產品，經列示計有：科學、航海、測量、電氣、攝
        影、電影、光學、計重、計量、信號、檢查（監督）、救生和教學用具及儀
        器；聲音或影像記錄、傳送或複製（再生）用器具；磁性資料載體、記錄磁
        碟；自動販賣機及貨幣操作（管理）器具之機械裝置；現金出納機、計算機
        及資料處理設備；滅火器械等物（修正前施行細則第二十四條第七十二類則
        規定：電腦、計算機、收銀機〔八十年十月二十三日公布〕、修正前施行細
        則第二十七條第八十類規定：計算機〔七十一年五月六日公布〕），綜上以
        觀，均係以有形之物體為該類之商品，並未包括電腦軟體或電腦程式。是單
        就電腦遊戲軟體而言，並無從為該類之商品（是商標其專用商品範圍包括「
        軟體」乙項，顯已逸脫商標法施行細則第四十九條第九類之範圍，併此敘明
        ）。反之，光碟片本身因可為電腦磁性資料之載體，是屬上開種類之商品，
        而應受商標法之規範。故就一般社會常情，電腦遊戲軟體之出售，均係將寫
        成電腦軟體之電腦程式所組譯成之檔案，儲存於適於儲存檔案之載體（如光
        碟片、磁碟片等），或再加上適度之包裝後，以實物之方式出售。是本件所
        應審究者，乃遊戲軟體所附著之商品即扣案之光碟片本身有無使用商標之問
        題，而非其內所隱藏之軟體程式之創作本身。
    (三)、扣案之遊戲軟體光碟片均係被告將光碟片（或外加封皮、ＣＤ塑膠盒等外包
        裝，參本院八十九年十一月二十二日勘驗取樣附之本院卷之塑膠薄膜封套）
        出售予客戶，客戶購買後，將之置放於適合執行該光碟片內程式之主機，並
        配合電視螢幕等週邊相關設備，使其內遊戲軟體顯現於電視螢幕上，客戶方
        得為之使用，此由本院於八十七年十一月二十六日、八十九年十一月二十二
        日勘驗筆錄可參＜按：公訴所指之扣案仿冒光碟片以電視遊樂器使用時，能
        在電視影像上呈現註冊商標一事，業經本檢察官勘驗無誤等語，然遍查全卷
        並無公訴所稱勘驗之任何記載依據，所據為何，殊堪疑慮，併此說明。＞，
        矧由告訴人之代理人所持以播放儀器足以顯示所陳「商標圖樣」，惟由被告
        所提出播放者，則無任何顯示公訴所指商標。二相比較，由此等儀器分別顯
        現之過程，足悉既係客戶先向被告購入光碟片後，再以其所自備之電腦遊戲
        主機配合電視螢幕等相關硬體設置完備後，將光碟片置於電腦遊戲主機之固
        定位置內執行光碟內之程式，始分別出現如公訴所指之商標及「  Licensed
        by  Sony  Computer  Enterprisment  Ltd」、「PRODUCED  BY or  UNDER
        LICENSE FORM SEGA ENTE RPRISES.  LTD」等英文名稱及授權文字，縱認此
        種標示型態足資一般商品購買人認識其所表彰之商品來源，解釋上可能（或
        許）屬於商標法第六條第一項所稱之其他類似物件之範疇，惟被告出售光碟
        片時，並非透過上開方式執行光碟片內容之程式後始為販售，而僅係為單純
        之交付。因而，交易之過程，被告並未有透過光碟片展示其應經機械方式之
        轉換方始出現之前揭商標、英文名稱及授權文字，於客觀上難認有為供作行
        銷之用，更何況主觀上當然不會有以為供行銷之目的，而無商標使用之可言
        ；再就電視螢幕上會出現前揭商標、英文名稱及授權文字，縱認其出現之結
        果，亦係經以電腦語言寫成程式，再將之組譯成適合電腦主機讀取之檔案，
        而儲存於光碟片內，則光碟片內儲存有關於展示商標之檔案，必同時儲存有
        電腦遊戲軟體之檔案。然扣案光碟片之鑑定，尚需就系爭遊戲系統之組合進
        行分析，且該遊戲系統硬體及線路架構並及相對之組合語言其屬告訴人公司
        所獨有？亦尚難詳加以鑑定，要係存疑（按：告訴人之代理人高烊輝律師所
        陳之第一畫面存在於主機，第二畫面存在於光碟片一節，即係合於本院如上
        之論述，其難認為有商品之行銷意涵，蓋其如何之執行所謂之真品與仿品，
        其間均需加以改裝與否，始可達成其執行之目的畫面，此即係由告訴人方面
        所舉之主機所顯示之畫面與被告本身所舉主機所不能顯示者，情形迥殊，應
        毋庸疑，此等畫面顯示可參八十九年十二月二十日告訴補充理由狀三所附之
        附圖可悉）。因此被告所購入之電腦遊戲光碟片，雖係透過不詳姓名之人（
        被告丙○○所稱係向石春望所購得）所重製（按：縱令認為被告蔡某有製造
        情事），然其重製電腦遊戲軟體之過程，若欲排除展示上開商標、英文名稱
        及授權文字之檔案資料，而保留僅重製其內之電腦遊戲軟體，勢必有瞭解告
        訴人所獨有之遊戲系統硬體及架構及其相對應之電腦組合語言之技術，則該
        不詳姓名之重製者，為免技術上之困難，及基於成本考量自當不另作任何之
        過濾，要無疑問。故其於重製電腦遊戲軟體檔案之同時，當會一併複製有關
        展示商標圖樣之檔案，應屬無可避免之營商企業觀念之結果，此可由被告所
        提出之遊戲主機經播放結果並無從顯現出公訴所指之商標，因就此尚難逕謂
        其為達行銷之目的而複製該等電腦檔案資料內之商標圖樣，而認為有為行銷
        目的。退步言之，縱使其於重製電腦遊戲軟體之初，已經知悉有該等商標檔
        案存在，併同為複製行為，其結果亦與所重製之電腦遊戲軟體檔案一併隱藏
        光碟片內，客觀上並無從作為電腦遊戲光碟片實體之表彰，且將來行銷之時
        ，既以光碟片之實物進行交易，更無從透過其內所隱藏之商標、英文名稱及
        授權文字來表彰其電腦遊戲光碟片之商品，據此更無從推知該不詳姓名之人
        於重製之初，係以複製此等檔案來供行銷目的之用，更遑論有以複製此等檔
        案來達到欺騙他人之意圖。
    (四)、因此，吾人縱令認為被告蔡某知悉系爭商標圖樣係儲存於光碟片之中，惟被
        告行為該當商標法第六十三條罪責之前提，係其所販賣者為「使用」與告訴
        人公司相同或近似商標之光碟商品，然商標法中「使用」之定義已於第六條
        第一項定有明文，僅限於為「行銷之目的」，將商標使用於商品或其包裝、
        容器、標帖、說明書、價目表或其他類似物件上而言，均已詳如上述，是商
        標之使用乃指以行銷之目的將商標使用於「商品本身」或其他具行銷目的可
        刺激消費者購買慾之物件上，至明。則商標圖樣存之於光碟程式內，尚須經
        過其他機件執行方得轉換顯示，根本無從達到商品行銷目的，足證本案之使
        用商標型態並不屬於商標法所規定之範疇，要無疑義。從而，被告販賣扣案
        之遊戲光碟片行為，亦非可謂該當於公訴所指犯罪構成要件。
六、進按吾國刑事訴訟制度兼採當事人進行暨職權進行二大部分，換言之，即係兼採
    大陸法系暨英美法系之訴訟制度所蘊含之精神，參以被告並無自證無罪之義務，
    此乃無罪推定之原則之內涵，基於公正第三者裁判者之法院角色，審判機關固得
    就卷內資料為之盡調查義務之能事，然卷證資料並非均得為被告有罪之認定，其
    於何項卷證有利或不利者，即應由擔任公訴角色之檢察官盡其舉證之義務（未盡
    勘驗之責，復引據勘驗認知），易言之，此乃刑事訴訟法第一百六十一條規定公
    訴人於刑事訴訟程序進行中，應盡之不可或缺之法定責任（即法定義務）。固然
    實施刑事訴訟程序之公務員，應就被告有利或不利之事項併同注意，然若該不利
    之事證於被告有罪之認定有疑義時，即應為被告有利之認定，更不必有何有利之
    事證，此乃貫徹憲法保障之無罪推定原則，亦屬人權保障之進步標竿。
七、再者，企業間之相互競爭結果或為商機利益（價格取向使然）之取得為其前提，
    其間一有利益糾葛存在，則盡其所能之相互攻訐打擊，以獲取一定之利益（含括
    不法、不正利益在內），在所難免，亦為商業間競爭之本質，實無從加以苛責；
    惟查此種商業之競爭循環結果，於整體企業之經營發展暨其提昇競爭力往往呈現
    負面之影響，其整體損失益行加大。刑罰法律固具有一定之嚇阻作用，然其所具
    有之保障機能亦不可漠視之，因此基於刑法保障之機能，所產生之負面性結果，
    究應由告訴人、被告或偵查機關為之承擔，抑或請求國家賠償，或主張以被害人
    損害方式加以救濟，此乃事後補償之消極性意義，其原先所具有之積極性利益之
    已經受到剝奪，則非救濟一途所可全然彌補，該受害者（或認為包括有被告之權
    益內涵在內），是否已因為公權力之未盡其應盡之能事而不當之加以介入，因而
    導致損害，此不惟係一般行政機關首應固守之本職，其為偵查機關暨審判機關，
    尤應考慮及之，更不得為之漠視此等因公權力具有不當介入，導致之積極性利益
    消失，彰彰明甚。因此，刑事法對於犯罪所應施以一定刑罰制裁，所藉諸者，乃
    有國家嚴格之強制力為之後盾，稍有不慎，則有剝奪人民生命、自由或財產法益
    ，故加以刑事之制裁，基於罪刑法定所延伸之程序正義即不得不嚴格其條件，即
    言之，刑罰制裁之抑制性，需在必要且合理之範圍內，方可加諸行為人，此即司
    法應該具有其謙虛抑制之本質，更係全民、政府所共同構思之應然法律思潮；是
    就告訴人之代理人具狀所指之自由時報八十六年八月二十三日大幅報導謂以警方
    說法表示：「而根據了解，許多下游販賣仿冒光碟商都是向嫌犯丙○○購買，研
    判他是全臺最大之盜拷光碟製造者」一節，查警方之報導非得為證據，自難推虛
    被告犯行，此一報導或有對於無罪推定之深度誤解，於人權保障亦具有深度負面
    之思維，為公權力之執行者，於未經審判確定前，加以猜虛，自與法治國家應有
之依法行政本旨相違，自應極力避免，否則，於人權受到無故折損，其再為如何
    之加以彌補，誠然有待考慮，矧告訴所陳以根據警調資料掌握之資料，被告丙○
    ○所產製經銷之仿冒光碟已被檢警調查獲之下游廠商，多數業經司法機關判決有
    罪在案之個案判斷，亦難謂為被告不利之認定，併此說明。
八、綜上，被告等所為供述交易各情，前後雖間有翻異情事，所陳非全可盡信，然其
    等所為，經本院審理如上所述，既未有該當公訴所指違犯商標法之犯行，此外，
    復查無其他積極證據足認被告等有何公訴所指犯行，不能證明被告等犯罪，自均
    應為其等無罪之諭知，用免冤抑。
九、原起訴部分既經本院為無罪之諭知，則移送乙○（臺灣板橋地方法院檢察署八十
    六年度偵字第二一一○六號、八十七年度偵字第一九二三號＜即臺灣士林地方法
    院檢察署八十六年度一一八九四號＞、臺灣嘉義地方法院檢察署八十八年度偵字
    第二一○四號），審理部分，已失其為裁判上一罪之依附關係，法院非可併為審
    理，自應退由該管檢察官另為適當處理，附此敘明。
據上論斷，應依刑事訴訟法第三百零一條第一項前段，判決如主文。
本案經檢察官游鉦添到庭執行職務
中      華      民      國    九  十    年      一      月   三     十  日
                                      臺灣板橋地方法院刑事第六庭
                                              法  官  黎錦福
右正本證明與原本無異。
如不服本判決，應於判決送達後十日內向本院提出上訴狀。
                                              書記官  戴尚榮
中      華      民      國    九  十    年      二      月      二      日


司法院資訊處製作；財團法人民間司法改革基金會備份。
